【裁判字號】    98,交聲,571
【裁判日期】    980318
【裁判案由】    聲明異議
【裁判全文】
臺灣高雄地方法院交通事件裁定         98年度交聲字第571號
原處分機關  交通部公路總局高雄區監理所
異  議  人
即受處分人  甲○○
上列異議人即受處分人因違反道路交通管理處罰條例案件，對於
交通部公路總局高雄區監理所中華民國98年2 月24日所為之處分
（原處分案號：高監自裁字第裁80-N00000000號），聲明異議，
本院裁定如下：
    主  文
原處分關於吊扣駕駛執照拾貳個月部分撤銷。
上開撤銷部分不罰。
    理  由
一、原處分意旨以：異議人即受處分人甲○○於民國98年2 月22
    日下午9 時39分許，酒後駕駛車牌號碼ZG-9907 號自小客車
    行駛於高雄阿蓮鄉大崗山加油站前時，為警攔查，並測得其
    呼氣酒精濃度達每公升0.35毫克，乃經員警當場製單舉發，
    爰依道路交通管理處罰條例第35條第1 項第1 款、違反道路
    交通管理事件統一裁罰基準及處理細則第43、44、67條及違
    反道路交通管理事件統一裁罰基準表規定，裁處異議人罰鍰
    新臺幣（下同）19,500元，另吊扣其駕駛執照（實指「普通
    大貨車駕駛執照」，詳後述）12個月，並施以道安講習。
二、聲明意旨略以：原處分機關吊扣其普通大貨車駕駛執照12個
    月，惟異議人平時以水電修護維生，行動範圍遼闊，如遭吊
    扣駕照，生計將無以維繫，爰請求將原處分關於吊扣駕駛執
    照12個月部分之處分撤銷等語。
三、按汽車駕駛人，駕駛汽車經測試檢定，酒精濃度超過規定標
    準者，處新臺幣15,000元以上60,000元以下罰鍰，並當場移
    置保管其車輛及吊扣其駕駛執照1 年，本條例第35條第1 項
    第1 款定有明文。又按本條例第68條規定：「汽車駕駛人，
    因違反本條例及道路交通安全規則之規定，受吊銷駕駛執照
    處分時，吊銷其持有各級車類之駕駛執照」，而95年3 月1
    日修正施行前之道路交通管理處罰條例第68條原規定：「汽
    車駕駛人，因違反本條例及道路交通安全規則之規定，受吊
    扣或吊銷駕駛執照處分時，吊扣或吊銷其持有各級車類之駕
    駛執照」，即修正施行後之條文業已刪除「吊扣或」等規定
    ，觀其提案修正理由「原條文將違法或違規駕駛人所持有各
    級車類之駕駛執照一併吊扣，失之過酷，影響人民工作及生
    活過鉅」（詳卷附立法院公報第94卷第70期第136 頁、第13
    8 頁之院會紀錄，本院卷第22至28頁），是依上開規定受吊
    銷駕照處分者，仍維持吊銷其持有各級車類之駕駛執照，至
    於受吊扣駕照處分者，則僅吊扣其違法或違規當時所駕駛車
    輛之駕駛執照，已不能再吊扣其持有各級車類之駕駛執照，
    甚為明確（臺灣高等法院97年度法律座談會研討結果亦採此
    說）。
四、經查：
  (一)本件異議人於97年2 月22日下午9 時39分許，酒後駕駛車號
    ZG-9907 號自小客車行駛於高雄縣阿蓮鄉大崗山加油站前時
    ，經警測得其呼氣酒精濃度檢測值為每公升0.35毫克，已逾
    標準值每公升0.25毫克，即由高雄縣政府警察局交通隊員警
    開單舉發；嗣異議人於98年2 月24日經原處分機關依本條例
    第35條第1 項第1 款，以高監自裁字第裁80-NO0000000號裁
    決書裁處吊扣大貨車駕駛執照12個月（罰鍰新臺幣19,500元
    部分，受處分人業已繳納，並無不服）等情，均為異議人所
    自承屬實（見本院卷第21頁），且有高雄縣政府警察局98年
    2 月22日高市警交字第NO0000000 號舉發違反道路交通管理
    事件通知單、交通部公路總局高雄區監理所98年2 月24日高
    監自裁字第裁80-NO00000 00 號裁決書在卷可稽。因異議人
    酒後吐氣所含酒精濃度已超過每公升0.25毫克之標準（詳道
    路交通安全規則第114 條第2 款），其違反道路交通管理處
    罰條例第35條第1 項第1 款規定之事實，自堪認定。
  (二)原處分機關認異議人違規事實明確，即依法為上開裁罰。而
    按違反道路交通管理事件裁決書處罰主文欄，應依基準表記
    明處罰種類，吊扣汽車牌照、駕駛執照或執業登記證處分，
    並應記明應受吊扣之汽車牌照、駕駛執照或執業登記證名稱
    、號碼及吊扣期間，違反道路交通管理事件統一裁罰基準及
    處理細則第43條第2 項第3 款定有明文。又按道路交通安全
    規則第61條第3 款規定：汽車駕駛人取得高一級車類之駕駛
    資格者，應換發駕駛執照，並准其駕駛較低級車類之車輛，
    而已領有大貨車駕駛執照者，得駕駛小型車、輕型機器腳踏
    車。經查，本件異議人原本雖領有小型車駕駛執照，惟其前
    於85年間考取普通大貨車駕駛執照後，即依規定繳回小型車
    駕照，並換領普通大貨車駕照一節，為異議人陳明，並經本
    院核閱異議人提出之普通大貨車駕駛執照無誤（見本院卷第
    17、18頁）。又本件原處分機關之真意為吊扣異議人持有之
    「普通大貨車」駕照，不及於異議人同時持有之機車駕駛執
    照，亦經原處分機關於違反道路交通事件不服裁決聲明異議
    案件移送書之「意見欄」中敘明在案（見本院卷第3 頁），
    惟其處罰主文僅記載「吊扣駕駛執照12個月」，未記明應吊
    扣駕駛執照之名稱，致原處分文義不明，於外觀上無法特定
    原處分機關處罰內容，已非妥適，先予敘明。
  (三)又按道路交通事件管理處罰條例於95年3 月1 日修正施行後
    ，該條既已刪除公路主管機關得吊扣違規人持有各級車類駕
    照之特別規定，此時即應回歸一般適用之原則，亦即行為人
    違反道路交通管理處罰條例之相關規定，則僅能吊扣違規當
    時所駕駛車類之駕駛執照，本件原處分機關因異議人酒後駕
    駛自小客車，其依法所受之處分應為限制其駕駛自小客車之
    權利，而應吊扣其持有之小型車駕駛執照，惟因異議人未領
    有小型車駕照，原處分機關竟即吊扣異議人持有之普通大貨
    車駕照，於法並無依據，自有未恰。
  (四)又按前揭道路交通安全規則第61條第3 款規定，我國對於汽
    車駕駛執照之管理，原則採「單一證照」方式，是當駕駛人
    考取更高等級之車輛駕駛資格時，依法即應換發更高等級之
    車輛駕駛執照，而非同時持有多種不同等級之車輛駕駛執照
    ，是則上開處置方式，可能有駕駛人持有較高等級之駕駛資
    格憑證駕駛較低等級車輛時，得受有無需受吊扣駕駛執照處
    罰利益之疑慮；又違規行為人因無駕駛車輛時同等級之駕駛
    執照可供吊扣，仍可繼續行駛上路，將無法落實前開法規處
    罰並禁止酒駕行為人再度上路，保障用路人安全之目的；另
    依道路交通管理處罰條例第35條第3 項規定，汽車駕駛人經
    依第1 項規定吊扣駕駛執照，並於吊扣期間再有第1 項情形
    者，處新臺幣6 萬元罰鍰，並當場移置保管該汽車及吊銷其
    駕駛執照，如肇事致人重傷或死亡者，吊銷其駕駛執照，並
    不得再考領，惟倘駕駛人第一次違規時，即因上開原因，而
    未持有與其駕駛車種同等級之駕照可供吊扣，則無論行為人
    後續有多少次酒駕違規行為，均不可能按本條項規定吊銷其
    駕照，則於在此類型之案件適用結果，恐有架空前揭道路交
    通管理處罰條例第35條第3 項規定之疑慮。而原處分機關亦
    陳述意見稱：機車駕駛執照、汽車駕駛執照各採1 照發照，
    酒駕違規行為吊扣駕駛執照之目的並非僅為處罰行為人，尚
    有以暫時禁止行為人於道路上駕駛，以免其於短期內再犯之
    目的，異議人違規時駕駛ZG-9907 號自小客車之資格憑證，
    係其所持有之普通大貨車駕駛執照，本所依據交通部97年1
    月24日交路字第0970015997號函文裁處吊扣異議人汽車駕駛
    執照12個月之處分，於法並無違誤等語。惟按立法者於修正
    道路交通管理處罰條例第68條規定時，既已刪除行為人違反
    道路交通管理處罰條例及道路交通安全規則規定，應受吊扣
    駕駛執照處分時，一併吊扣其持有各級車類駕駛執照之規定
    （本次修法原立法委員提案修正條文為：「汽、機車駕駛人
    因違反本條例及道路交通安全規則之規定，受吊扣或吊銷駕
    駛執照之處分時，吊扣或吊銷其違法或行為當時所駕駛車輛
    之駕駛執照」，經交通部以前揭理由反對修法，惟經立法委
    員與交通部代表協商後，決議依修正前條文刪除「吊扣或」
    3 字，並三讀通過，此有前開立法院院會紀錄可證，則於裁
    處吊扣駕照之情形，交通部前揭反對修法之理由仍未為立法
    者採納），是立法者已明白揭示其修法意旨即：處罰機關不
    能因行為人違規，即吊扣其持有之各級車類之駕駛執照，是
    違規行為人如係依憑其所領有之較高級駕駛執照酒後駕駛較
    低級之車輛時，即欠缺得以吊扣行為人所持有不同等級車類
    駕駛執照之法律依據。又縱使實際適用結果，認現行道路交
    通管理處罰條例第68條條文內容，或有上述未盡妥適之情形
    ，惟此係立法者已做成之決定，行政機關即有遵循法律而為
    適用之義務，又限制人民權利之行政處分均應有法律授權依
    據，此乃行政程序法、行政罰法第4 條明定，於本案情形，
    因立法者已透過道路交通管理處罰條例第68條之修正，明示
    於行為人違法應吊扣駕照情形，不得一併吊扣其持有之不同
    級車種駕駛執照，行政機關即便認為上開立法方式違誤，亦
    不可能為達處罰人民之目的，於個案中自行糾正立法者之判
    斷，否則無異允許行政機關可違反立法者明示之意思，創設
    處罰人民之依據，此並非民主法治國國家賴以存立之法律保
    留、權力分立原則所許。綜上，原處分機關上開見解，已屬
    刑事立法政策之範疇，仍應由交通主管機關儘速循立法途徑
    解決，或檢討現行駕駛證照管理制度以契合上開法規，而非
    本院可自行解釋並違反法律規範之意涵而為適用，併予說明
    。
五、綜上，原處分以異議人未領有小型車駕駛執照可供吊扣，而
    吊扣其「普通大貨車駕駛執照」（惟處罰主文記載為：吊扣
    「駕駛執照」），顯違背道路交通管理處罰條例第68條之修
    正沿革及規範意旨，並違反行政罰法第4 條之處罰法定原則
    ，自有違誤。準此，原處分機關吊扣異議人普通大貨車駕駛
    執照之處分，於法不合，本件異議人異議為有理由，應由本
    院將此部分之處分撤銷，又因異議人並無小型車駕駛執照可
    供執行吊扣，爰就此部分另為不罰之諭知。
六、又本件異議人聲明異議之範圍僅限於「吊扣駕駛執照12個月
    」部分，其就原處分其餘部分均無不服，經異議人陳明在卷
    ，是原處分關於「裁處罰鍰新臺幣19,500元」及「施以道路
    安全講習」俱不在本院審理之範圍內，併予敘明。
七、據上論斷，依道路交通案件處理辦法第20條，裁定如主文。
中    華    民    國    98    年    3     月    18    日
                  交通法庭    法  官  陳思帆
以上正本證明與原本無異。
如不服本裁定，應於收受送達後5 日內向本院提出抗告狀。
中    華    民    國    98    年    3     月    18    日
                              書記官  李宗諺


司法院資訊處製作；財團法人民間司法改革基金會備份。
